【裁判字號】    88,重上,95
【裁判日期】    890725
【裁判案由】    分割共有物
【裁判全文】
臺灣高等法院臺南分院民事判決  八十八年度重上字第九十五號   Ｋ
      上  訴  人  丁  ○  ○
                  己  ○  ○
                  戊  ○  ○
      右三人共同
      訴訟代理人  鄭  和  傑  律師
      右三人共同
      複  訴  訟
      代  理  人  蘇  新  竹  律師
      視同上訴人  庚  ○  ○  .
      訴訟代理人  乙  ○  ○  .
                  丙  ○  ○  .
      被上訴人    甲  ○  ○  .
      訴訟代理人  張  天  良  律師
                  許  世  烜  律師
右當事人間請求分割共有物事件，上訴人對於中華民國八十八年七月三十日臺灣臺南
地方法院八十七年度重訴字第二九四號第一審判決提起上訴，本院判決如左：
    主      文
上訴駁回。
第二審訴訟費用由上訴人丁○○、己○○、戊○○負擔。
    事      實
甲、上訴人方面：
丁○○、己○○、戊○○部分：
一、聲明：求為判決：
  (一)原判決廢棄。
  (二)依上訴人所主張之分割方案，各共有人分得之面積及位置如附圖所示，其中Ａ部
    分面積六八八．四平方公尺及Ｇ部分面積七一七．九三平方公尺分歸被上訴人甲
    ○○取得；Ｂ部分面積一九七．七四平方公尺及Ｋ部分面積二三○．五九平方公
    尺分歸上訴人丁○○取得；Ｃ部分面積一六七．八六平方公尺及Ｊ部分面積二六
    ○．四七平方公尺分歸上訴人戊○○取得；Ｄ部分面積一六一．九八平方公尺及
    Ｉ部分面積二六六．三五平方公尺分歸上訴人己○○取得；Ｅ部分面積三五七．
    ○九平方公尺及Ｈ部分面積一○四九．二四平方公尺及Ｌ部分面積一八五．七平
    方公尺分歸上訴人庚○○取得；Ｆ部分面積六四五．四五平方公尺由兩造依應有
    部分比例保持共有。
  (三)訴訟費用由兩造依比例負擔。
二、陳述：除與原判決記載相同者，茲引用之外，補稱：
  (一)原審不採納上訴人所主張之方案，無非以：1.上訴人孫永柳、己○○、戊○○提
    出之原判決附圖二分割方案，就上訴人及視同上訴人庚○○部分未按應有部分比
    例取得土地面積（被上訴人應有部分比庚○○少，分得土地比庚○○多），並非
    合適之方案。2.按依原判決附圖一分割方案，上訴人丁○○、己○○、戊○○三
    人，已按其應有部分比例取得面臨國民路之土地，所分得Ｂ、Ｃ、Ｄ部分土地較
    狹長，是因渠等應有部分較少，並非故意對其為不利之分配。不能因上訴人、視
    同上訴人庚○○之應有部分較多，應犧牲其利益，解決上訴人丁○○等三人土地
    狹長問題。另被上訴人甲○○取得面臨國民路之土地雖比其應有部分比例高，視
    同上訴人庚○○取得面臨國民路之土地比其應有部分比例低，但兩者合計並未逾
    越比例。況被上訴人取得編號Ｌ部分為價值較低之土地，理應有所補償，而庚○
    ○對本應由其取得面臨國民路之土地轉由被上訴人取得亦表同意。故被上訴人提
    出之方案對上訴人丁○○、己○○、戊○○三人並無不公平情事，亦符合庚○○
    之意願，誠為妥適之分割方案．．．．茲為論據。惟查：
    1.依原判決附圖二所示之方案，雖被上訴人甲○○及視同上訴人庚○○所分得之
      面積與其應有部分比例不符，惟只要將附圖中上訴人所分得之Ｇ部分再分割調
      整一部分給上訴人庚○○，使渠二人分得之面積與應有部分比例相符（如附圖
      所示），即可克服面積不符之現象。
    2.依原判決附圖一所示之方案，被上訴人所分得面臨國民路之Ａ部分面積寬為二
      ○．八六公尺，總面積則為六一四．九○平方公尺，惟被上訴人另外分得之Ｍ
      部分雖未與國民路相鄰，但卻與Ａ部分相連，而能透過Ａ部分由國民路進出，
      Ｍ部分面積為三六五．九平方公尺，故客觀而言，被上訴人分得之Ａ、Ｍ兩部
      分經濟價值處於同一等級，獨厚自己之情，至為灼然。
    3.反觀上訴人庚○○其應有部分較被上訴人為大，而其分得面臨國民路較有經濟
      價值之Ｅ部分竟只有二六四．一大平方公尺，顯不合理，庚○○是否確實了解
      分割方案所顯示之優缺點？因庚○○並未到場表示意見，則庚○○是否果真認
      同被上訴人所主張方案？應有傳訊庚○○親自到庭之必要。
    4.依原審所示之方案，其中上訴人等所分得之Ｂ、Ｃ、Ｄ部分面寬均只有四公尺
      ，系爭土地依都市計劃，編訂為公墓用地，理應朝墓地利用之方向規劃。固然
      Ｂ、Ｃ、Ｄ三者面臨馬路之寬度加起來有十三公尺多，現在系爭土地既然要分
      割，就表示上訴人三人不要合併使用；且上訴人三人雖為親兄弟，但俱為獨立
      主體，對系爭土地並無必然合併利用之計劃，日後三人倘係獨立使用所分得之
      土地時，勢必因Ｂ、Ｃ、Ｄ三塊土地流於狹長，無法有效作為墓地使用，故原
      審採用之方案，顯非妥適。
  (二)依上訴人所主張之方案，不但上訴人庚○○分得面臨國民路之部分（附圖Ｅ部分
    ），由原判決方案所示之二六四．一六平方公尺大幅提升為三五七．○九平方公
    尺，較符合其利益外，而被上訴人所分得面臨國民路之部分（附圖Ａ），仍高達
    六八八．四○平方公尺，對被上訴人而言，其仍屬全體共有人中最占優勢者，亦
    無不利益可言。至於上訴人己○○三人分得之Ｂ、Ｃ、Ｄ三部分亦稍微加大面寬
    ，而便於日後墓地利用，信為最圓滿之方案。
  (三)系爭土地坐落本市○區○○段二三○地號，其西北角缺斜形經同段二一○地號與
    大馬路國民路互相銜接，此經  鈞院履勘現場屬實，並有地籍圖乙紙附呈可稽。
    查上開同段二一○地號（上訴人誤為二三○號），面積僅一一．九五平方公尺，
    其寬度及深度未達法定標準，為畸零地，不能獨自利用，有土地登記簿謄本可稽
    ，依「台灣省畸零地使用規則」規定，應與系爭土地合併使用，故被上訴人分配
    所得，除就系爭土地面臨國民路部分，應尚包括同段二一○地號面臨國民路部分
    。是故原審及被上訴人主張兩造就面臨國民路部分長度依兩造應有部分面積比例
    分配，其分配後各自取得之長度顯有不公平，且不合理。上訴人主張如  鈞院依
    上訴人所主張之附圖所示方式分割，既兼顧上訴人之土地利用，且平衡被上訴人
    嗣後土地取得之利用，利人利己，為合理分配方案。
三、證據：除援用第一審所提證據外，補提附圖乙份、地籍圖影本乙紙、土地登記謄
    本乙份為證。
庚○○部分：
一、聲明：求為判決：駁回上訴。
二、陳述：同意依原判決之分割方案分割土地。
乙、被上訴人方面：
一、聲明：求為判決：(一)上訴駁回。(二)上訴費用由上訴人負擔。
二、陳述：除與原判決記載相同者，茲引用之外，補稱：
  (一)上訴人丁○○、己○○、戊○○要求變更原判決之分割方案，其請求非有理由。
    蓋上訴人所爭執者，實係其土地面臨國民路之寬度而已，上訴人謂依原判決之分
    割方法，其各人不方便蓋房屋云云。按通常情況而言，土地面接道路之寬度越寬
    ，其價值越高，因此分割共有物時，各共有人均會要求面接大馬路。依原判決之
    分割方法，係依上訴人三人之土地持分比例分配其土地面接國民路之寬度，而且
    上訴人三人係同一家屬，原判決將上訴人三人之分得位置連接，且土地地形方整
    ，若三人將其分得土地合併使用，更能發揮土地效用，對上訴人並無不利。
  (二)次查上訴人三人之土地持分，均係繼承其被繼承人孫受之土地持分而來。孫受之
    土地持分為９＼，其死亡時繼承人為上訴人三人，故上訴人三人乃因繼承各得
    到持分３＼，土地謄本及戶籍謄本、繼承系統表可稽。若其被繼承人孫受未死
    亡，則孫受可分得土地面接國民路之土地的寬度為全部寬度之９＼；今孫受死
    亡，其權利義務由上訴人三人繼承，依公平原則，上訴人三人可分得面接國民路
    之土地的寬度，合計也應為全部寬度之９＼，故其各人分得面接國民路之土地
    的寬度應為全部寬度之３＼。查系爭土地面接國民路之寬度為四０．七八五公
    尺，上訴人三人各人按其持分３＼計算，各人均可分得之寬度為四．○八公尺
    。假設孫受有繼承人十人或二十人，其繼承人每人若均可要求分得寬於其持分比
    例之寬度，其他共有人分得之位置就被排擠到後面，無法分到馬路邊之土地，則
    對其他共有人不公平，又不合情理，故依原判決上訴人各人所分得土地面接國民
    路之寬度既均為四．○八公尺，上訴人不得以原判決分給伊等之寬度不合其理想
    為由，要求分得面接國民路處更寬之土地。
  (四)上訴人分得面臨國民路土地之寬度大於上訴人之持分比例，視同上訴人庚○○分
    得者雖少於其持分比例，不過庚○○在原審有具狀表示同意被上訴人所提之分割
    方案（即原判決所採之方案），於本院並到場表示同意原判決之分割方案其亦未
    對原判決聲明不服，顯然原判決符合視同上訴人庚○○之利益。惟被上訴人分得
    之寬度與庚○○分得之寬度並不超過二人合計應分得之寬度，則無損上訴人三人
    之利益，又符合被上訴人及視同上訴人之利益。況被上訴人分得編號Ｌ部分土地
    位置最差，理應有所補償，故上訴人之爭執並無道理。
三、證據：除援用第一審所提證據外，並聲請履勘現場。
丙、本院依聲請履勘現場。
    理      由
一、按分割共有物訴訟，乃固有必要共同訴訟，其訴訟標的之法律關係，對於共同訴
    訟之各人必須合一確定，而上訴就形式上觀之，係有利益於共同訴訟人之行為，
    故本件雖僅由原審被告丁○○、己○○、戊○○提起上訴，依民事訴訟法第五十
    六條第一項第一款規定其上訴效力仍及於原審同造之其他共有人庚○○，爰併列
    為視同上訴人予以裁判。
二、本件被上訴人起訴主張：坐落台南市○○段第二三０地號、地目旱、面積四千九
    百二十八．八平方公尺土地（以下簡稱系爭土地），為兩造所共有，被上訴人應
    有部分五００七０分之一六四三九、視同上訴人庚○○應有部分五００七０分之
    一八六一０、上訴人丁○○、己○○及戊○○應有部分各為三０分之三。系爭土
    地地目雖為旱，惟依都市計畫，編定為公墓用地，可實物分割，為管理使用之方
    便，請求依如原判決附圖一所示方法分割系爭土地。
三、上訴人丁○○、己○○、戊○○則以：依原判決之分割方案，被上訴人所分得之
    Ｍ部分雖未鄰國民路，但卻能透過與其相連之Ａ部分由國民路進出，故客觀而言
    ，Ａ、Ｍ部分經濟價值處於同一等級，且Ａ、Ｍ部分和新都段二一○地號之畸零
    地共臨國民路而互相銜接，依「台灣省畸零地使用規則」規定，二一○地號應與
    系爭土地合併使用，是以被上訴人所得使用者，除就系爭土地面臨國民路部分，
    尚包括同段二一○地號面臨國民路部分，故本件就面臨國民路部分寬度，採行依
    兩造應有部分比例之方式分配並不合理，反觀上訴人庚○○應有部分較被上訴人
    為大，所分得面臨國民路之部分卻較被上訴人為小，實係獨厚於被上訴人之分割
    方法。其次，系爭土地應朝符合其都市計劃用途之墓地利用方向規劃，上訴人所
    分得之Ｂ、Ｃ、Ｄ部分面臨馬路之寬度加起來雖有十三公尺多，然上訴人三人雖
    為親兄弟，惟俱個別獨立之主體，對系爭土地並無必然合併利用之計劃，Ｂ、Ｃ
    、Ｄ三塊土地面寬均只有四公尺，實過於狹長而無法有效作為墓地使用，請求至
    少各分得面寬六公尺，等語置辯。
四、按各共有人得隨時請求分割共有物；又共有物之分割方法，不能協議決定者，法
    院得因任何共有人之聲請命以裁判分割，民法第八百二十三條第一項前段、第八
    百二十四條第一項、第二項分別定有明文。系爭土地之地目雖為「旱」，然已經
    都市計劃編定為公墓用地，有被上訴人提出之台南市政府工務局八十七年八月十
    九日南工都一字第一一三八三號函一紙在卷可憑。按經都市計畫編定為公墓用地
    之「田」「旱」地目土地，其土地登記簿謄本雖未載編定使用種類，已非土地法
    第三十條及農業發展條例適用範圍之農地或耕地，故其土地共有人，可協議分割
    、移轉，不受上開條文規定之限制（內政部七八、八、九台內地字第七三０五六
    一號函參照）（按上開土地法及農業發展條例之規定業經刪除）。本件系爭土地
    為兩造共有已如前述；雙方既未定有不分割之特約，亦無因物之使用目的不能分
    割之情形，茲雙方復不能達成分割之協議，從而被上訴人訴請法院裁判分割，於
    法即無不合。
五、經查系爭土地地上均無建物，僅有雜樹及堆積廢棄物，東北方面臨二十公尺寬之
    國民路，隔國民路為台南市公墓，系爭土地東南方有寬約三公尺之道路，西側及
    南側則無通路，此經原審及本院勘驗現場無訛，製有勘驗筆錄可按。系爭土地面
    積廣達四千九百二十八．八平方公尺，呈東西向狹長形，爰分出如原判決附圖一
    編號Ｆ部分面積六百四十五．四五平方公尺作道路使用，並按兩造原應有部分比
    例保持共有，兩造就此亦表示同意，則本件其餘部分土地之分割，即以Ｆ部分作
    為私設道路加以考量，將系爭土地區分為北側面臨國民路部分土地及南側面臨私
    設Ｆ道路之土地。查系爭土地面臨東北側國民路之長度為四十點七八五公尺，依
    兩造應有部分比例，每人應分配之長度約分別為被上訴人甲○○十三．三八公尺
    ，上訴人丁○○、戊○○、己○○各四．０八公尺，上訴人庚○○一五．一六公
    尺。上訴人主張臨路寬度應將同所二一○號土地併入考量，惟二一○號土地既非
    兩造中任一人所有，將列入考量，自屬無據，原判決所採附圖一方案將臨路寬路
    分配予被上訴人甲○○二○．八六○公尺，上訴人丁○○、戊○○、己○○各四
    ．０八公尺，上訴人庚○○七．六八五公尺，此有台南市東南地政事務所八十八
    年五月二十五日東南地所二字第０三一九六號函所附複丈成果圖可參（見原審卷
    第一二七頁），參酌前揭計算出之應分配長度，上訴人丁○○、己○○、戊○○
    均已按其應有部分比例取得面臨國民路之土地。另南側編號Ｇ、Ｈ、Ｉ、Ｊ、Ｋ
    、Ｌ部分土地，以面臨東南側道路、私設Ｆ道路之Ｋ部分最具價值，再依次為Ｊ
    、Ｉ、Ｈ、Ｇ部分，Ｌ部分僅東北角面臨私設Ｆ道路最無價值。上訴人丁○○、
    己○○、戊○○分得之土地分別為Ｋ、Ｊ、Ｉ部分，為最具價值之部分，故本方
    案應無不利其三人可言。雖庚○○分得較少，惟庚○○仍表示同意該方案（見原
    審卷第一○四頁、本院卷第六四頁及辯論筆錄）。故原判決所採方案應堪採擇，
    而上訴人丁○○、己○○、戊○○另提出如原判決附圖二分割方案，主張其北側
    面臨國民路之寬度至少應達六公尺，才能有效解決ｂ、ｃ、ｄ三部分地形狹長之
    缺失云云；惟查該方案共有人臨國民路之寬度為：被上訴人甲○○一一．四六九
    公尺，上訴人丁○○六公尺、戊○○六公尺、己○○六．八一一公尺，上訴人庚
    ○○一○．五○五公尺（見原審卷一○八頁），而將最無價值之Ｇ部分分歸上訴
    人次無價值之Ｈ部分分歸庚○○，上訴人丁○○等則臨國民路土地面積大增，己
    ○○增八五．○四平方公尺，戊○○增五八．五三平方公尺，丁○○增五五．三
    二平方公尺，庚○○增九二．九三平方公尺（參原審卷一○七、一○八頁），庚
    ○○所得利益不多，上訴人己○○等利益則大增，惟超過上訴人己○○等依應有
    部分比例所應分得之臨路寬度，復為被上訴人及上訴人庚○○所不同意，自無足
    採。
六、再查系爭土地編為都市計劃內之公墓用地（參照臺南市政府工務局南工都一字第
    一一三八號函，附本院卷一○四頁），依土地法第八十二條規定，非經市縣地政
    主管機關核准，不得作為他種使用，上訴人各人分得土地面寬四米，作為墓地使
    用，並無困難；若依法令可建造房屋，在四公尺寬度之土地上蓋房屋亦無困難，
    上訴人主張建屋困難及難於使用，並非有據。上訴人表示願意補貼差額地價予被
    上訴人，由其各人分得前面更寬之土地，但被上訴人反對，故上訴人之上開主張
    ，亦不可採。
七、從而原審審酌系爭土地之使用現狀、兩造應有部分比例及對分割方案之意願，暨
    考量分得土地之完整性俾便於利用，以原判決附圖一為分割方案，於法並無不合
    。上訴意旨指摘原判決不當，求予廢棄改判，為無理由，應予駁回其上訴。又本
    件可認為係上訴人丁○○、己○○及戊○○專為自己利益而為訴訟行為，爰由渠
    等三人負擔第二審之訴訟費用。
據上論結，本件上訴為無理由，依民事訴訟法第四百四十九條第一項、第七十八條、
第八十五條第三項，判決如主文。
中      華      民      國    八十九    年      七      月       二十五   日
                                    臺灣高等法院臺南分院民事第一庭
~B1審判長法官  黃    崑    宗
~B2      法官  胡    景    彬
~B3      法官  楊    子    莊
右為正本係照原本作成。
如對本判決上訴，須於判決送達後廿日內向本院提出上訴狀，未表明上訴理由者，應
於上訴後廿日內，向本院提出理由書。
中      華      民      國    八十九    年      七      月     廿七     日
                                        法院書記官  周    美    莉


司法院資訊處製作；財團法人民間司法改革基金會備份。
